---
title: "ハンズオン①: 地図 → Global Moran's I → LISA → Gi\\*"
data_inputs:
  - data/simulated/toy10_areas.csv
  - data/simulated/toy10_neighbors.csv
  - data/simulated/lattice_areas.csv
  - data/simulated/lattice_neighbors.csv
---

```{r setup, include=FALSE}
library(ggplot2)

# パッケージ読み込み時の付帯メッセージ(次のパッケージを付け加えます、等)を
# 公開ページに出さない。
knitr::opts_chunk$set(message = FALSE, warning = FALSE)

# ragg (dev = "ragg_png") と組み合わせて日本語が豆腐(□)にならないよう、
# OS 標準搭載の日本語フォントを既定にする。手元にそのフォントが無い場合は
# ggplot2 の既定フォントにフォールバックし、レンダリングを止めない
# (systemfonts::system_fonts() で在否を確認する)。00-setup.Rmd と同じ処理。
os_name <- Sys.info()[["sysname"]]
jp_font <- switch(os_name,
  Windows = "Meiryo",
  Darwin  = "Hiragino Sans",
  "Noto Sans CJK JP"  # Linux などその他
)
if (!(jp_font %in% systemfonts::system_fonts()$family)) {
  jp_font <- ""
}
theme_set(theme_minimal(base_family = jp_font, base_size = 13))

# 図チャンクには fig.alt を付ける(fig.cap は付けない)。詳細は analysis/README.md。
```

# ハンズオン①: 地図 → Global Moran's I → LISA → Gi\*

## このページで行うこと

このハンズオンは、教材の3段階の型のうち**1. 記述**(どこで多い?)と**2. パターン**(集まっている?)を、Rのコードと実際の数値で再現します。対応する章は次の通りです。

- [章1: 記述 — どこで多い?](../concepts/ch1-descriptive.md)
- [章2: 空間重み行列 — 「隣」を先に決める](../concepts/ch2-spatial-weights.md)
- [章3: Global Moran's I — 全体として偏っている?](../concepts/ch3-global-moran.md)
- [章4: LISA / Gi\* / SaTScan の違い](../concepts/ch4-lisa-gi-satscan.md)

使うデータは2種類です。まず架空10市町村データ(教材の概念パートに繰り返し登場する2行×5列の格子)で手順をひと通り確認し、次に342地域からなる二次医療圏スケールの合成データで同じ手順を繰り返します。特に章4の核心 ——「値が高い」ことと「hot spotである」ことは別 —— を、単独で値が高い地域が実際にどう分類されるかという数値で確認することが、このページのいちばんの目的です。

## データを読む

```{r read-toy10}
library(dplyr)
library(spdep)

toy10 <- read.csv("data/simulated/toy10_areas.csv", fileEncoding = "UTF-8")
toy10_edges <- read.csv("data/simulated/toy10_neighbors.csv", fileEncoding = "UTF-8")

toy10
```

`area_name` が市町村名、`population` が人口、`cases` が患者数、`rate_per_100k` が人口10万対罹患率です。`x`・`y` は2行×5列の格子上の位置(A市〜E市が上段、F市〜J市が下段)で、実在の地理座標ではありません。`toy10_neighbors.csv` は rook contiguity(上下左右が接していれば隣)のエッジ一覧です。

## Step 1: 空間重み行列を作る

[章2](../concepts/ch2-spatial-weights.md)で説明した通り、地図を描く前に「どの地域を隣とみなすか」を決めておく必要があります。この教材では隣接関係を `data/simulated/toy10_neighbors.csv` のようなエッジ一覧としてあらかじめ固定してあります。`spdep::poly2nb()` のような関数でその場で計算し直すのではなく、**隣接の定義を再現可能な成果物として固定してある**ファイルから読む、という考え方です(この開発環境では `spdep::poly2nb()` と `spdep::mat2listw()` を呼ぶとRプロセスが終了時に異常終了するという実務上の理由もありますが、それは副次的な理由です)。

`spdep::mat2listw()` は使わず、エッジ一覧から `nb` オブジェクトを直接組み立てます(`scripts/verify_simulation.R` と同じ手順)。

```{r weights-toy10}
# area_id -> 1..n の連番位置に変換した隣接リストを組み立てる。
# spdep::mat2listw() は使わない(この環境では呼ぶだけでプロセスが終了時に
# 異常終了するため。CLAUDE.md「環境」節を参照)。隣接はもともとエッジ一覧の
# CSVで与えられているので、nb オブジェクトを直接作るほうが素直でもある。
# 列名を引数にしてあるのは、実データの隣接ファイル
# (data/geo/adjacency_iryoken2.csv)が area_code / neighbor_code という別の
# 列名を使っているため。
build_nb <- function(ids, edges, from = "area_id", to = "neighbor_id") {
  key <- as.character(ids)
  a <- as.character(edges[[from]])
  b <- as.character(edges[[to]])

  # ids に無いidを黙って捨てない。捨てると重み行列が警告なしに変わってしまい、
  # しかも隣が全部 ids の外だった地域では、この下の 0L に落ちる前に長さ0の
  # 要素ができて、あとで nb2listw() が「zero length neighbour vector」という
  # 原因の分からないエラーで落ちる。
  stopifnot(all(a %in% key), all(b %in% key))
  # 下で sym = TRUE を宣言する以上、宣言する前に対称性を確かめておく。
  stopifnot(setequal(paste(a, b), paste(b, a)))

  n <- length(ids)
  pos <- setNames(seq_len(n), key)
  nb <- split(unname(pos[b]), factor(unname(pos[a]), levels = seq_len(n)))
  # 隣が0個の地域は spdep の約束どおり 0L で表す(この場合 nb2listw() には
  # zero.policy = TRUE を渡す必要がある)
  nb <- lapply(nb, function(v) if (!length(v)) 0L else as.integer(sort(v)))
  names(nb) <- NULL
  class(nb) <- "nb"
  attr(nb, "region.id") <- key
  attr(nb, "sym") <- TRUE
  nb
}

toy10_nb <- build_nb(toy10$area_id, toy10_edges)
toy10_listw <- nb2listw(toy10_nb, style = "W")  # 行標準化(row-standardized)
summary(toy10_nb)
```

上の出力の通り、隣が2個の地域(角の4市町村)が4つ、3個の地域が6つで、各地域の隣の数は2〜3個です。行標準化した重み(`style = "W"`)を使うと「隣の値の平均」がそのまま計算できます([章2](../concepts/ch2-spatial-weights.md)で確認した通りです)。

## Step 2: 地図を描く

まず患者数(`cases`)をそのまま地図にします。

```{r map-count-toy10, fig.alt="架空10市町村の患者数を2行×5列の格子で塗った地図。A市が180人で最も多く、色も最も濃い。F市は15人、D市は45人、J市は50人で色が薄い。各タイルの文字色は、そのタイルの塗り色に対してコントラストが高いほうを黒・白から選んでいる。", fig.width=8, fig.height=3.5}
# 淡い塗りの上に白文字を置くと読めなくなる。どちらの文字色にするかは「値が
# 中央値以上か」では決められない — データが偏っていると中央値がまだ淡い側に
# 来てしまい、そこに白文字が乗る(この10市町村では実測でコントラスト2.7:1まで
# 落ちていた)。タイルの実際の塗り色に対するコントラスト比(WCAG)を計算して、
# 黒と白の高いほうを選ぶ。scale_fill_gradient は Lab 空間で補間するので、
# 塗り色の再現も colorRamp(space = "Lab") で揃える。
fill_low <- "#a8c7e8"
fill_high <- "#08306b"
fill_ramp <- colorRamp(c(fill_low, fill_high), space = "Lab")

label_color <- function(v, limits = range(v)) {
  pos <- pmin(pmax((v - limits[1]) / diff(limits), 0), 1)
  lum <- apply(fill_ramp(pos) / 255, 1, function(ch) {
    lin <- ifelse(ch <= 0.03928, ch / 12.92, ((ch + 0.055) / 1.055)^2.4)
    sum(lin * c(0.2126, 0.7152, 0.0722))
  })
  # 黒文字のコントラストは (lum+0.05)/0.05、白文字は 1.05/(lum+0.05)。
  # 前者が勝つ条件を整理すると (lum+0.05)^2 >= 1.05*0.05。
  ifelse((lum + 0.05)^2 >= 1.05 * 0.05, "black", "white")
}

ggplot(toy10, aes(x = x, y = y, fill = cases)) +
  geom_tile(color = "white", linewidth = 1) +
  geom_text(aes(label = paste0(area_name, "\n", cases, "人"), color = label_color(cases)),
            size = 4) +
  scale_color_identity() +
  scale_fill_gradient(low = fill_low, high = fill_high) +
  scale_y_reverse() +
  coord_fixed() +
  theme_void() +
  labs(title = "架空10市町村の患者数", fill = "患者数")
```

次に人口10万対罹患率(`rate_per_100k`)を同じ格子で塗ります。

```{r map-rate-toy10, fig.alt="架空10市町村の人口10万対罹患率を2行×5列の格子で塗った地図。B市が300で最も高く色が最も濃い。A市・D市・F市・G市・J市は100で色が最も薄い。各タイルの文字色は、そのタイルの塗り色に対してコントラストが高いほうを黒・白から選んでいる。", fig.width=8, fig.height=3.5}
ggplot(toy10, aes(x = x, y = y, fill = rate_per_100k)) +
  geom_tile(color = "white", linewidth = 1) +
  geom_text(aes(label = paste0(area_name, "\n", rate_per_100k), color = label_color(rate_per_100k)),
            size = 4) +
  scale_color_identity() +
  scale_fill_gradient(low = fill_low, high = fill_high) +
  scale_y_reverse() +
  coord_fixed() +
  theme_void() +
  labs(title = "架空10市町村の人口10万対罹患率", fill = "人口10万対\n罹患率")
```

2枚の地図を比べると、順位が入れ替わっていることが分かります。患者数がもっとも多いのはA市(180人)ですが、A市の人口も18万人と大きいため、人口10万対罹患率で見るとA市は100(最下位タイ)まで下がります。逆にB市は患者数こそ75人と中位ですが、人口が2.5万人と小さいため、人口10万対罹患率では300ともっとも高くなります。**患者数の地図だけを見ると、人口の少ない地域の高い率を見落とします**(教材が最重要視する落とし穴の1つ、人口の多さの無視に対応します)。

## Step 3: Global Moran's I

[章3](../concepts/ch3-global-moran.md)で説明した通り、地図を色で塗っただけでは「本当に集まっている」とは言えません。Step 1で作った空間重み行列を使って、人口10万対罹患率(`rate_per_100k`)についてGlobal Moran's Iを計算します。

```{r global-moran-toy10}
mt_toy10 <- moran.test(toy10$rate_per_100k, toy10_listw, randomisation = TRUE)
mt_toy10
```

```{r global-moran-mc-toy10}
set.seed(20260819)
mc_toy10 <- moran.mc(toy10$rate_per_100k, toy10_listw, nsim = 999)
mc_toy10
```

Moran's I は `r round(mt_toy10$estimate[["Moran I statistic"]], 7)`、ランダム化のときの期待値は `r round(mt_toy10$estimate[["Expectation"]], 7)` で、`moran.test()` のp値は `r round(mt_toy10$p.value, 4)`、`moran.mc()`(permutation test、999回のシャッフル)のp値は `r round(mc_toy10$p.value, 4)` です。どちらも有意にはなりませんでした。

[章3の「Global Moran's Iの符号の読み方」](../concepts/ch3-global-moran.md)で説明した通り、「無相関の基準」は0ではなく期待値 -1/(n-1)(n=10なので-0.1111)です。観測されたI(-0.226)はこの期待値を下回っており、向きとしては負の空間的自己相関(隣どうしが似ていない)側に振れています。**ただし、この程度のずれはp = 0.7227が示す通り偶然の範囲内であり、「負の空間的自己相関がある」と読んではいけません**——10地域という少ない標本では検出力そのものが乏しいためです。なお `moran.test()` の既定の対立仮説は正の空間的自己相関(`alternative = "greater"`、上の出力にも表示されています)であり、p = 0.7227はその片側検定の値です。観測値が期待値を下回っている以上、正の空間的自己相関を支持する検定結果にならないのは当然とも言えますが、負の空間的自己相関そのものを検定したい場合は `alternative = "less"` を指定する必要があります。

**「地図を描いただけでは集まっているとは言えない」という教材の出発点([章3](../concepts/ch3-global-moran.md))を、この10市町村データ自身が体現しています。** 見た目にはB市だけが突出して高く見えますが、Global Moran's Iはそれを「地図全体としてのまとまり」としては検出しません。

## Step 4: LISA

Global Moran's Iは地図全体を1つの数値に要約するため、「具体的にどこが集まっているか」は教えてくれません。[章4](../concepts/ch4-lisa-gi-satscan.md)のLocal Moran's I(LISA)で、地域ごとに「自分の値」と「周囲の平均(空間ラグ)」の組み合わせを分類します。

```{r lisa-toy10-colnames}
lm_toy10 <- localmoran(toy10$rate_per_100k, toy10_listw)
colnames(lm_toy10)
```

`localmoran()` の戻り値は地域数と同じ行数を持つ行列で、各列は`Ii`(局所Moran's I統計量)・`E.Ii`(期待値)・`Var.Ii`(分散)・`Z.Ii`(標準化した統計量)・`Pr(z != E(Ii))`(局所p値)です。最後の列名`Pr(z != E(Ii))`が示す通り、これは「統計量zが期待値E(Ii)と異なるか」を両側検定したp値です。以下ではこの列名で直接指定して取り出します(`[, ncol(lm)]`のように「最終列だから」という位置だけに頼ると、バージョン差などで列の並びが変わったときに気づかずp値以外を拾ってしまいます)。

```{r lisa-toy10}
toy10_lisa <- toy10 |>
  mutate(
    lag_rate = lag.listw(toy10_listw, rate_per_100k),
    quadrant = attr(lm_toy10, "quadr")$mean,
    local_p = lm_toy10[, "Pr(z != E(Ii))"]
  ) |>
  select(area_name, x, y, rate_per_100k, lag_rate, quadrant, local_p)

toy10_lisa |>
  select(-x, -y) |>
  knitr::kable(digits = 3, col.names = c("市町村", "率", "周囲の平均(lag)", "LISA分類", "局所p値"))
```

B市に注目してください。**率は300でもっとも高い**のに、周囲(A市・C市・G市)の平均は`r round(toy10_lisa$lag_rate[toy10_lisa$area_name == "B市"], 3)`と低く、LISAの分類は**High-Low(空間的アウトライヤー)**になります。局所p値も`r round(toy10_lisa$local_p[toy10_lisa$area_name == "B市"], 3)`と大きく、統計的に有意でもありません。「率がもっとも高い地域=クラスターの中心」ではないことが、この表の数値で確認できます(E市・H市・I市も同じHigh-Lowに分類されていますが、いずれも局所p値が大きく、10地域という小さなデータでは有意な分類が出にくいことの表れです)。

```{r lisa-quadrant-map-toy10, fig.alt="架空10市町村のLISA分類を塗った地図。市町村ごとにHigh-High・Low-Low・High-Low・Low-Highのいずれかに分類され、率が最も高いB市はHigh-Low(空間的アウトライヤー)に分類される。E市・H市・I市も同様にHigh-Lowに分類されるが、いずれも局所p値は大きく統計的に有意ではない。", fig.width=8, fig.height=3.5}
ggplot(toy10_lisa, aes(x = x, y = y, fill = quadrant)) +
  geom_tile(color = "white", linewidth = 1) +
  geom_text(aes(label = paste0(area_name, "\n", quadrant)), color = "white", size = 3.4) +
  scale_fill_manual(values = c(
    "High-High" = "#c0392b", "Low-Low" = "#2b6cb0",
    "High-Low" = "#e67e22", "Low-High" = "#8e44ad"
  )) +
  scale_y_reverse() +
  coord_fixed() +
  theme_void() +
  labs(title = "架空10市町村のLISA分類", fill = "LISA分類")
```

## Step 5: Gi\*

Getis-Ord Gi\*は、LISAのような4分類ではなく「対象の地域とその周囲をまとめて見たときに、高い値の“塊”になっているか」を調べます([章4](../concepts/ch4-lisa-gi-satscan.md))。`localG()` には、自分自身を含む近傍(`include.self()`)・二値重み(`style = "B"`)で作った重み行列を渡します(`scripts/verify_simulation.R` と同じ設定)。

```{r gistar-toy10}
toy10_listw_incl_self <- nb2listw(include.self(toy10_nb), style = "B")
gi_toy10 <- localG(toy10$rate_per_100k, toy10_listw_incl_self)

toy10_gi <- toy10 |>
  mutate(gi_z = as.numeric(gi_toy10)) |>
  select(area_name, x, y, rate_per_100k, gi_z) |>
  arrange(desc(gi_z))

toy10_gi |>
  select(-x, -y) |>
  knitr::kable(digits = 3, col.names = c("市町村", "率", "Gi* z値"))
```

hot spotの目安としてよく使われる閾値z ≥ 1.96を超える市町村は1つもありません。**もっとも大きいのはC市(z = `r round(toy10_gi$gi_z[toy10_gi$area_name == "C市"], 3)`)**で、率がもっとも高いB市(z = `r round(toy10_gi$gi_z[toy10_gi$area_name == "B市"], 3)`)は3番目です。率では10市町村中1位なのにGi\*では1位でなくなる、という順位の入れ替わりがここでの見どころです。B市は自分の値こそ高いものの、周囲(A市・C市・G市)がいずれも100と低いため、自分と周囲をまとめて見るGi\*では水準が押し下げられます。

```{r gistar-map-toy10, fig.alt="架空10市町村のGi* z値を塗った地図。全市町村ともz値は1.96未満で、hot spot閾値を超える地域は無い。B市は率が最も高いにもかかわらずz値は0.7程度にとどまる。各タイルの文字色は、そのタイルの塗り色に対してコントラストが高いほうを黒・白から選んでいる。", fig.width=8, fig.height=3.5}
ggplot(toy10_gi, aes(x = x, y = y, fill = gi_z)) +
  geom_tile(color = "white", linewidth = 1) +
  # 塗りのスケールを limits = c(-2, 2) で固定しているので、文字色の判定にも
  # 同じ範囲を渡す(データの範囲で測ると塗りと食い違う)。
  geom_text(aes(label = paste0(area_name, "\nz=", round(gi_z, 2)),
                color = label_color(gi_z, limits = c(-2, 2))),
            size = 3.4) +
  scale_color_identity() +
  scale_fill_gradient(low = fill_low, high = fill_high, limits = c(-2, 2)) +
  scale_y_reverse() +
  coord_fixed() +
  theme_void() +
  labs(title = "架空10市町村のGi* z値(hot spot閾値1.96は未到達)", fill = "Gi* z値")
```

## 山場のまとめ: B市は「値は高いがhot spotではない」

ここまでの結果をB市についてまとめます。

| 指標 | 値 | 解釈 |
|---|---|---|
| 人口10万対罹患率 | 300(10市町村中もっとも高い) | 単独では「値が高い地域」 |
| LISA分類 | High-Low | 空間的アウトライヤー(周囲は低い) |
| LISA局所p値 | `r round(toy10_lisa$local_p[toy10_lisa$area_name == "B市"], 3)` | 統計的に有意ではない |
| Gi\* z値 | `r round(toy10_gi$gi_z[toy10_gi$area_name == "B市"], 3)` | hot spot閾値(1.96)未到達 |

**「値が高い」ことと「hot spotである」ことは別**という[章4の核心](../concepts/ch4-lisa-gi-satscan.md)を、10市町村という手で追える規模のデータと、実際に計算した数値で確認できました。B市を「クラスターの中心」と読み違えないことが、この山場の要点です。

## 二次医療圏スケールで同じ流れを再現

架空10市町村は地域数が少なく、Step 3のGlobal Moran's Iが有意にならないなど、実務での使われ方を体感しにくい面があります。ここからは342地域(18行×19列の格子、queen contiguityで隣接を定義)からなる合成データ `data/simulated/lattice_areas.csv` で、Step 1〜5と同じ手順を繰り返します。このデータには `truth_label` 列(`HH`・`LL`・`HL`・`background`)として「どこにクラスターを埋め込んで生成したか」の正解があらかじめ入っています。

```{r read-lattice}
lattice <- read.csv("data/simulated/lattice_areas.csv", fileEncoding = "UTF-8")
lattice_edges <- read.csv("data/simulated/lattice_neighbors.csv", fileEncoding = "UTF-8")

nrow(lattice)
table(lattice$truth_label)
```

`truth_label` の内訳は、背景(`background`)323地域、high-high(`HH`)クラスター9地域、low-low(`LL`)クラスター9地域、そして章4の核心をそのまま再現するための単独の高値(`HL`)1地域です。

342マスの中から単独の高値地域(area_id = 269)を目で探すのは大変なので、この先の3枚の地図では、この1マスだけを黒枠で囲んで示します。

```{r hl-cell-lattice}
# area_id = 269(truth_label = "HL")の位置(row・col)。この先の3枚の地図で
# 黒枠のオーバーレイに使う。row・colはlattice由来なので、lattice_lisa・
# lattice_giのように行の並びが変わっても(あるいは変わらなくても)同じ値になる。
hl_cell <- lattice[lattice$truth_label == "HL", c("row", "col")]
hl_cell
```

`row`・`col` は**0起点**(row は 0〜17、col は 0〜18)です。上の `row = 14, col = 2` は上から15行目・左から3列目にあたります。この先の表に出てくる「行」「列」も同じ0起点の値です。

### Step 1(再掲): 空間重み行列を作る

`toy10` と同じ `build_nb()` を使い、`lattice_neighbors.csv`(queen contiguity)から `nb` を組み立てます。

```{r weights-lattice}
lattice_nb <- build_nb(lattice$area_id, lattice_edges)
lattice_listw <- nb2listw(lattice_nb, style = "W")
summary(lattice_nb)
```

### Step 2(再掲): 地図を描く

```{r map-rate-lattice, fig.alt="342地域(18行×19列格子)の人口10万対罹患率の地図。左上寄りにやや濃い色の領域(HHクラスターに対応)がまとまっている。地図中の1マスを黒枠で囲んであり、これがarea_id=269(単独の高値地域)の位置で、その値が周囲から際立って濃い。この1マスの値が色の基準を押し上げるため、埋め込んだ低い値のLLクラスターは、この地図の色だけでは判別しにくい。", fig.width=8, fig.height=7}
ggplot(lattice, aes(x = col, y = row, fill = rate_per_100k)) +
  geom_tile() +
  geom_tile(data = hl_cell, aes(x = col, y = row), fill = NA, color = "black", linewidth = 1, inherit.aes = FALSE) +
  scale_fill_gradient(low = "#a8c7e8", high = "#08306b") +
  scale_y_reverse() +
  coord_fixed() +
  theme_void() +
  labs(title = "342地域の人口10万対罹患率(黒枠 = area_id 269)", fill = "人口10万対\n罹患率")
```

単独で高い値の地域(area_id = 269)が色の基準そのものを押し上げてしまうため、この地図だけではLLクラスター(意図的に埋め込んだ低い値の集まり)がどこにあるのか判別しづらくなっています。1つの外れ値が地図全体の色の基準を歪めるのも、「地図を色で塗っただけでは分からないこと」の一例です。この先のStep 4・Step 5で、この同じデータから低い値のクラスターと単独の高値をどう見分けるかを確認します。

### Step 3(再掲): Global Moran's I

```{r global-moran-lattice}
mt_lattice <- moran.test(lattice$rate_per_100k, lattice_listw, randomisation = TRUE)
mt_lattice
```

```{r global-moran-mc-lattice}
set.seed(20260819)
mc_lattice <- moran.mc(lattice$rate_per_100k, lattice_listw, nsim = 999)
mc_lattice
```

Moran's I は `r round(mt_lattice$estimate[["Moran I statistic"]], 7)`、ランダム化のときの期待値は `r formatC(mt_lattice$estimate[["Expectation"]], format = "e", digits = 3)` で、p値は`r ifelse(mt_lattice$p.value < 2.2e-16, "2.2e-16未満", round(mt_lattice$p.value, 4))`、`moran.mc()` の疑似p値は `r round(mc_lattice$p.value, 4)`(999回のシャッフル中、観測値を上回るものは無かったことを意味します)。342地域まで増えると、toy10とは対照的に強い正の空間的自己相関が明確に検出されます。

### Step 4(再掲): LISA

```{r lisa-lattice}
lm_lattice <- localmoran(lattice$rate_per_100k, lattice_listw)
lattice_lisa <- lattice |>
  mutate(
    quadrant = attr(lm_lattice, "quadr")$mean,
    local_p = lm_lattice[, "Pr(z != E(Ii))"]
  )

table(truth = lattice_lisa$truth_label, lisa = lattice_lisa$quadrant)
```

`truth_label` ごとにLISAの分類が一致するか確認します。

```{r lisa-lattice-check}
hh <- lattice_lisa$truth_label == "HH"
ll <- lattice_lisa$truth_label == "LL"
hl <- lattice_lisa$truth_label == "HL"

cat(sprintf("truth_label=HH のうち LISA=High-High: %d / %d\n",
            sum(lattice_lisa$quadrant[hh] == "High-High"), sum(hh)))
cat(sprintf("truth_label=LL のうち LISA=Low-Low: %d / %d\n",
            sum(lattice_lisa$quadrant[ll] == "Low-Low"), sum(ll)))
cat(sprintf("truth_label=HL のうち LISA=High-Low: %d / %d\n",
            sum(lattice_lisa$quadrant[hl] == "High-Low"), sum(hl)))

lattice_lisa |>
  filter(truth_label == "HL") |>
  mutate(local_p = formatC(local_p, format = "g", digits = 3)) |>
  select(area_id, row, col, rate_per_100k, quadrant, local_p) |>
  knitr::kable(col.names = c("area_id", "行", "列", "率", "LISA分類", "局所p値"))
```

埋め込んだHH・LLクラスターはLISAでそのままHigh-High・Low-Lowとして回収され、単独の高値地域(area_id = 269、率765.0)はtoy10のB市と同じく**High-Low**に分類されます。10市町村の格子でも342地域の格子でも、「単独で高い値」は同じ理由で空間的アウトライヤーとして扱われます。ただしtoy10のB市(局所p値0.516)とは対照的に、area_id = 269の局所p値は0.000276と非常に小さく、統計的には有意です。**「High-Low(空間的アウトライヤー)であること」と「有意でないこと」は同じではありません**。342地域という規模でこの人工的な外れ値ははっきり検出される一方、High-Lowという分類そのものはクラスターの中心(High-High・Low-Low)ではないことしか意味せず、有意性の有無とは別の軸だという点に注意してください。

上の集計表(`table(truth, lisa)`)をよく見ると、`background`(意図的にクラスターを埋め込んでいない323地域)の中にもHigh-High・Low-Lowに分類された地域が多数あります。これは矛盾ではありません。Step 3のGlobal Moran's Iが0.39前後という大きな値だったのは、意図的に埋め込んだ2つの3×3クラスターだけでなく、**地図全体にわたって**緩やかな正の空間的自己相関があることを反映しているためです。LISAは「意図的に埋め込んだ場所」ではなく「実際にデータが示す自分と周囲の関係」を分類するので、背景の地域にも相応の数のHigh-High・Low-Lowが現れます。

```{r lisa-quadrant-map-lattice, fig.alt="342地域のLISA分類の地図。左上寄りと右上寄りにHigh-Highの大きなまとまり、地図全体にLow-Lowが広く分布している。オレンジ(High-Low)のマスは他にも多数散らばっているが、黒枠で囲んだ1マスだけが実際に埋め込んだ単独の高値地域(area_id=269)であり、他のHigh-Lowはこの地域とは無関係な背景のばらつきである。", fig.width=8, fig.height=7}
ggplot(lattice_lisa, aes(x = col, y = row, fill = quadrant)) +
  geom_tile() +
  geom_tile(data = hl_cell, aes(x = col, y = row), fill = NA, color = "black", linewidth = 1, inherit.aes = FALSE) +
  scale_fill_manual(values = c(
    "High-High" = "#c0392b", "Low-Low" = "#2b6cb0",
    "High-Low" = "#e67e22", "Low-High" = "#8e44ad"
  )) +
  scale_y_reverse() +
  coord_fixed() +
  theme_void() +
  labs(title = "342地域のLISA分類(黒枠 = area_id 269)", fill = "LISA分類")
```

### Step 5(再掲): Gi\*

```{r gistar-lattice}
lattice_listw_incl_self <- nb2listw(include.self(lattice_nb), style = "B")
gi_lattice <- localG(lattice$rate_per_100k, lattice_listw_incl_self)

lattice_gi <- lattice |>
  mutate(gi_z = as.numeric(gi_lattice))

lattice_gi |>
  filter(truth_label == "HL") |>
  select(area_id, row, col, rate_per_100k, gi_z) |>
  knitr::kable(digits = 3, col.names = c("area_id", "行", "列", "率", "Gi* z値"))
```

area_id = 269のGi\* z値は`r round(lattice_gi$gi_z[lattice_gi$area_id == 269], 3)`で、hot spot閾値1.96を大きく下回ります。342地域まで規模が変わっても、toy10のB市と同じく「率は最高だがhot spotではない」という結果になりました。

一方で、Gi\*が何も検出していないわけではありません。**埋め込んだHHクラスターのほうは、9マスすべてがhot spotとして検出されます。**

```{r gistar-lattice-counts}
z <- lattice_gi$gi_z
hh <- lattice_gi$truth_label == "HH"

cat(sprintf(
  paste0("z >  1.96 (hot spot) : %d 地域\n",
         "z < -1.96 (cold spot): %d 地域\n",
         "埋め込んだHHクラスターのうち hot spot: %d / %d\n",
         "埋め込んだ単独高値(area_id = 269)の z: %.3f\n"),
  sum(z > 1.96), sum(z < -1.96), sum(z[hh] > 1.96), sum(hh),
  z[lattice_gi$area_id == 269]
))
```

これが章4の対比のもう半分です。Gi\*は**塊は拾い、単独の高値は拾わない**。「Gi\*が何も見つけなかった」のではなく、「率765という地図でいちばん高い1マスを外し、率がそこまで高くないHHクラスターのほうを拾った」ことが要点です。

**ただし、これを「単独で高い値はGi\*では必ず閾値未満になる」という規則として覚えないでください。** z値が小さくなるのは「単独だから」ではなく、**周囲を含めた合計を、地図全体のばらつきと比べているから**です。分母に地図全体の標準偏差が入るので、背景がばらついているほど、同じ突出が小さなz値になります。

同じ格子・同じ隣接・同じ765という値のまま、背景だけを平坦(全域100)にして計算し直すと、それが確かめられます。

```{r gistar-lattice-counterexample}
# 背景を平坦にした反実仮想。隣接(lattice_listw_incl_self)も突出した値も
# そのままで、変えたのは「背景がばらついているかどうか」だけ。
x_flat <- rep(100, nrow(lattice))
x_flat[lattice$area_id == 269] <- lattice$rate_per_100k[lattice$area_id == 269]
gi_flat <- as.numeric(localG(x_flat, lattice_listw_incl_self))

cat(sprintf(
  paste0("背景がばらついている実データ: z = %.3f\n",
         "背景が平坦なら同じ突出でも  : z = %.3f\n"),
  lattice_gi$gi_z[lattice_gi$area_id == 269],
  gi_flat[lattice$area_id == 269]
))
```

平坦な背景なら、同じ1マスがはっきりhot spotとして検出されます。このデータでz = `r round(lattice_gi$gi_z[lattice_gi$area_id == 269], 3)`にとどまるのは、背景そのものが十分にばらついていて、1マスの突出がそのばらつきに埋もれるからです。[章4](../concepts/ch4-lisa-gi-satscan.md)が「hot spotとして検出され**にくく**なります」と書いているのは、この条件付きの話です。

```{r gistar-map-lattice, fig.alt="342地域のGi* z値の地図。左上寄りにhot spot(赤)、右下寄りにcold spot(青)の塊が現れる一方、黒枠で囲んだarea_id=269の地点は周囲を含めても突出した色にならず、hot spotとしては検出されない。", fig.width=8, fig.height=7}
ggplot(lattice_gi, aes(x = col, y = row, fill = gi_z)) +
  geom_tile() +
  geom_tile(data = hl_cell, aes(x = col, y = row), fill = NA, color = "black", linewidth = 1, inherit.aes = FALSE) +
  scale_fill_gradient2(low = "#2b6cb0", mid = "white", high = "#c0392b", midpoint = 0) +
  scale_y_reverse() +
  coord_fixed() +
  theme_void() +
  labs(title = "342地域のGi* z値(黒枠 = area_id 269)", fill = "Gi* z値")
```

## 有意性についての注意

ここまで使ってきた `attr(lm, "quadr")$mean` によるLISAの4分類(High-High / Low-Low / High-Low / Low-High)は、自分の値と周囲の平均を地図全体の平均と比べて機械的に振り分けたものであり、**それ自体は有意性を含みません**。ある地域がHigh-Highに分類されていても、局所p値(上の表の `local_p` 列)が大きければ、そのHigh-Highは偶然の範囲内かもしれません。地域を分類に使うときは、必ずp値(または `moran.mc()` と同じ考え方のpermutation testによる疑似p値)を別に確認してください。

もう1つの注意点は、地図上の342地域**すべて**についてLISAを同時に計算していることです。1地域だけを検定するのであれば有意水準5%は「20回に1回は偶然でも有意になる」という意味ですが、多数の地域を同時に検定すると、名目上p < 0.05になる地域の数はもっと増えます。

```{r lisa-lattice-multiplicity}
n_sig <- sum(lattice_lisa$local_p < 0.05)
n_sig
```

342地域中`r n_sig`地域が、補正をしていない局所p値0.05未満になっています。この342地域には実際に強い正の空間的自己相関があるため(Step 3のGlobal Moran's I)、この数値をそのまま「偶然の誤検出の数」と読むことはできません。それでも、**地図上のすべての地域について同時に検定を行うと、個々の地域を1つずつ検定するときとは違う基準で結果を読む必要がある**という点は変わりません。これは[章4](../concepts/ch4-lisa-gi-satscan.md)で触れた多重比較の問題そのものです。この点は以降のハンズオンでも繰り返し関わってくるので、ここで押さえておいてください。

## まとめ / 次に進む

- 空間重み行列は分析の最初の一歩であり、地図を描く前に決める([章2](../concepts/ch2-spatial-weights.md))
- 患者数の地図と人口10万対率の地図は順位が入れ替わりうる([章1](../concepts/ch1-descriptive.md))
- Global Moran's Iは地図全体のまとまりを1つの数値に要約するが、少数の地域では有意にならないことがある([章3](../concepts/ch3-global-moran.md))
- LISAは「自分と周囲の関係」を4分類し、Gi\*は「周囲を含めた塊」を検出する。**周囲が低ければ、単独で値が高い地域はLISAではHigh-Lowになり、Gi\*ではhot spotとして検出されにくくなる**([章4](../concepts/ch4-lisa-gi-satscan.md))
- ただし「検出されにくい」は条件付きで、規則ではない。Gi\*のz値は周囲の合計を地図全体のばらつきと比べた量なので、背景が平坦なら同じ突出でもhot spotになる(Step 5の反実仮想)
- LISA・Gi\*とも、分類そのものは有意性を含まない。局所p値を別に確認し、多重比較の問題も意識する

次のハンズオンでは、通常のPoisson回帰から始めて空間相関を無視した場合の問題点を確認したうえで、CARモデル・BYMモデルを当てはめます([②CAR / BYM](02-car-bym.md))。
