---
title: "ハンズオン⓪: 環境準備と進め方"
---

```{r setup, include=FALSE}
library(ggplot2)

# パッケージ読み込み時の付帯メッセージ(次のパッケージを付け加えます、等)を
# 公開ページに出さない。
knitr::opts_chunk$set(message = FALSE, warning = FALSE)

# ragg (dev = "ragg_png") と組み合わせて日本語が豆腐(□)にならないよう、
# OS 標準搭載の日本語フォントを既定にする。手元にそのフォントが無い場合は
# ggplot2 の既定フォントにフォールバックし、レンダリングを止めない
# (systemfonts::system_fonts() で在否を確認する)。
os_name <- Sys.info()[["sysname"]]
jp_font <- switch(os_name,
  Windows = "Meiryo",
  Darwin  = "Hiragino Sans",
  "Noto Sans CJK JP"  # Linux などその他
)
if (!(jp_font %in% systemfonts::system_fonts()$family)) {
  jp_font <- ""
}
theme_set(theme_minimal(base_family = jp_font, base_size = 13))

# 【この Rmd を編集する人向けの注意。詳細は analysis/README.md】
# 図チャンクには fig.alt を付けてよい(付けること)。fig.alt を付けると
# knitr/pandoc は <img ...> を生の HTML として出力するが、
# scripts/render_handson.R の後処理がそれを通常の Markdown 画像記法
# ![alt](path) に戻してから MkDocs のディレクトリURL向け相対パス書き換えに
# 渡すので、生の HTML のまま残って壊れることはない(実測で確認済み)。
# fig.cap は引き続き付けないこと。fig.cap は <div class="figure">...</div>
# ごと生HTMLになり、後処理の変換対象が img タグより広がるためスコープ外
# としている。キャプションは画像の直後に地の文として書く。
```

# ハンズオン⓪: 環境準備と進め方

このページは、①〜④のRハンズオン共通の**環境準備と実行方法**をまとめたものです。空間統計そのものの説明はここでは行いません(章1〜6、および①〜④の本編を参照してください)。

## 必要な環境

- R 4.5 系
- パッケージ管理は [renv](https://rstudio.github.io/renv/) を使います。バージョンは
  `analysis/renv.lock` に固定してあります

## 依存パッケージを揃える

Rを開き、リポジトリの `analysis/` ディレクトリで `renv::restore()` を実行してください。

```r
setwd("analysis")       # リポジトリのルートから
renv::restore()
```

`renv.lock` に記録されたバージョンのパッケージが、このプロジェクト専用のライブラリにインストールされます(システムのライブラリやほかのRプロジェクトには影響しません)。

## `.Rmd` をダウンロードして自分で実行する

各ハンズオンページの末尾に、そのページのもとになった `.Rmd` へのリンクがあります。ダウンロードしたら、**作業ディレクトリをリポジトリのルートに設定してから** knit してください。

```r
setwd("path/to/Spatial-epidemiology-training")  # リポジトリのルート
rmarkdown::render("analysis/handson/00-setup.Rmd")
```

ハンズオン内のコードは `data/simulated/toy10_areas.csv` のようにリポジトリのルートから見た相対パスでデータを読みます。作業ディレクトリがルートからずれると、データの読み込みでエラーになります。

## 動作確認: 架空10市町村データを読む

環境が整っているか確認するために、架空の10市町村データ(`data/simulated/toy10_areas.csv`)を読み込み、人口10万対罹患率を横棒グラフにします。このデータは①〜③のハンズオンでも共通して使う、教材の概念パートに登場する架空データです。

```{r toy10-rate, fig.alt="架空10市町村の人口10万対罹患率の横棒グラフ。B市が人口10万対300で最も高く、A市・D市・F市・G市・J市は人口10万対100で並んで最も低い。"}
library(dplyr)

toy10 <- read.csv("data/simulated/toy10_areas.csv", fileEncoding = "UTF-8")

toy10 <- toy10 |>
  mutate(area_name = factor(area_name, levels = area_name[order(rate_per_100k)]))

ggplot(toy10, aes(x = area_name, y = rate_per_100k)) +
  geom_col(fill = "#2b6cb0") +
  coord_flip() +
  labs(
    title = "架空10市町村の人口10万対罹患率",
    x = "市町村",
    y = "人口10万対罹患率"
  )
```

この図が日本語のラベル込みで表示されていれば、環境準備は完了です。図の日本語フォントはOSに応じて自動選択しますが(Windows: Meiryo、macOS: Hiragino Sans、それ以外: Noto Sans CJK JP)、手元の環境にそのフォントが無く文字が豆腐(□)になる場合は、上の setup チャンクの `base_family` を手元にインストールされている日本語フォント名に書き換えてください。

**注意**: このページは choropleth map(地図)を描きません。地図と Moran's I・LISA・Gi\* は①のハンズオンで扱います。

## 次に進む

- [①地図→Moran's I→LISA→Gi\*](01-map-moran-lisa-gi.md)
